【裁判字號】    90,易,1257
【裁判日期】    900612
【裁判案由】    詐欺
【裁判全文】
臺灣高雄地方法院刑事判決                          九十年度易字第一二五七號
    公  訴  人  臺灣高雄地方法院檢察署檢察官
    被      告  丁○○
右列被告因詐欺案件，經檢察官提起公訴（八十九年度偵緝字第一一○二號），本院
判決如左：
    主  文
丁○○意圖為自己不法之所有，以詐術使人將本人之物交付，處有期徒刑肆月，如易
科罰金以參佰元折算壹日。
    事  實
一、丁○○與甲○○（由檢察官另行通緝中）兩人於民國八十六年一月十五日在高雄
    市○○街十一號參加丙○○所召集之民間互助會（自八十六年一月十五日起至八
    十八年六月二十五日止，共三十五會，每會會款新台幣五千元），丁○○參加三
    會，甲○○參加二會，該兩人標會時間、標息、標得會次等均如附表所示。丁○○於八十六年十月份某日明知甲○○之財務已陷困頓，無力再繳納會款，又甲○○另行積欠丁○○債務，竟意圖為自已不法所有，於八十六年十二月十五日（起
    訴書誤認為八十七年十一月十五日）至高雄市○○街十一號標會處所，謊稱係甲○○委託其前往標會，而假藉甲○○之名義以新臺幣（下同）一千一百元（起訴
    書載為九百元）會息標得該互助會第十三會（起訴書載為第二十六會），會首丙○○因此陷於錯誤，於收齊該次會款後交付丁○○，丁○○收取會款後未轉交甲○○，逕將該筆會款作為甲○○清償丁○○之債務而自行花用。嗣後丙○○發現
    丁○○與甲○○兩人均為死會，且未繳納之會款共計十九萬五千元，丁○○經丙○○催討會款後更避不見面，始知上情。
二、案經丙○○訴由臺灣高雄地方法院檢察署檢察官偵查起訴。
    理  由
一、訊據被告丁○○對於前揭詐欺犯行均矢口否認，辯稱：案外人甲○○於上揭時地
    以電話向告訴人丙○○標會，告訴人將收取之會款交付伊，伊再轉交予案外人甲○○，伊僅有轉交會款之行為而已，並未以案外人甲○○之名義前往標會；且伊
    果有詐欺意圖，何不在起會之初即標走會款，而等到第四、十三、十五、二十二
    、二十六會才標走；復甲○○確有得標取走會款，否則怎會簽發十八紙本票交付
    會首云云。
二、經查，被告參與告訴人召集之互助會有三會，案外人甲○○參加二會，而案外人
    甲○○於八十六年十二月十五日以一千一百元標息標得該互助會後，即由告訴人
    將會款收齊交付被告之事實，業據告訴人指述綦詳，復為被告所自承，並有互助
    會會員名單一份在卷可稽（上開合會會員名單載為被告所標得），此事實應可認
    定。次查，被告於八十七年十二月二十日下午八時許在高雄市○○街十一號之標
    會處所，曾向證人乙○○、李雪惠二人說明案外人甲○○於八十六年十月份之財
    務狀況不佳、意圖倒會之事實，有證人乙○○、李雪惠兩人於偵查中證述在卷屬
    實。證人乙○○證稱：「他當時說他被甲○○倒會了，意思可能是他（甲○○）
    以後不繳會款了」；證人李雪惠復證稱：「是的，他是想用他（被告）的會抵掉
    甲○○的會，他可能不想再繳會錢了」（均見偵查卷八十九年五月二十三日偵查
    筆錄）。足見被告於八十六年十月即明知案外人甲○○無力再繳納會款，而甲○○之會款均由被告經手，亦為被告所自承（見八十九年度偵緝字第一一○二號偵
    查卷八十九年七月二十五日偵查筆錄），衡諸常情，被告既然明知案外人甲○○
    即將倒會，應避之猶恐不及，豈可能在八十六年十二月十五日再受案外人甲○○
    之委託，向告訴人收取會款而自惹麻煩？由此足見被告於上揭時地係假藉案外人
    甲○○之名義，向告訴人標得會款後充作案外人甲○○清償被告之債務無疑。又
    查，被告於標到（完）合會後即連伊本身之合會會款都不繳付了，亦為被告所自
    承（見八十九年度偵緝字第一一○二號卷八十九年八月十七日偵查筆錄），被告
    有詐欺之意圖，灼然至明。再查，欲詐欺不見得於合會標會之初即全部標走，此
    不僅不容易得逞，反而容易被拆穿；自不能以被告未於合會標會之初馬上標會即
    認定無詐欺意圖；末查，被告雖提出伊所自稱甲○○簽發之多張本票影本，然上
    開本票是否確係甲○○所簽發，本非無疑；又縱確係甲○○簽發，然是否係因標
    得本件合會會金所簽發，被告亦未舉證證明，本院亦無從證實；是被告上開辯解
    ，要難採信。事證明確，被告詐欺犯行應堪認定，應予依法論科。
三、核被告所為，係犯刑法第三百三十九條第一項詐欺取財罪。爰審酌被告並無前科
    ，然以上開手段詐取金錢，所詐取之金額為十九萬五千元，尚非鉅大，經通緝始
    到案，至今未與告訴人達成和解，並其犯後之態度及其他一切情狀，量處有期徒
    刑四月，並諭知易科罰金之折算標準，以示懲儆。
四、被告於行為後，刑法第四十一條業於九十年一月十日修正公布施行，並於同年月
    十二日生效，依修正前之刑法第四十一條規定：「犯最重本刑為三年以下有期徒
    刑以下之刑之罪，而受六個月以下有期徒刑或拘役之宣告，因身體、教育、職業
    或家庭之關係，執行顯有困難者，得以一元以上三元以下折算罰金」，惟修正後
    之刑法第四十一條第一項規定「犯最重本刑為五年以下有期徒刑以下之刑之罪，
    而受六個月以下有期徒刑或拘役之宣告，因身體、教育、職業或家庭之關係或其
    他正當理由，執行顯有困難者，得以一元以上三元以下，易科罰金。但確因不執
    行所宣告之刑，難收矯正或難以維持法秩序者，不在此限」。比較上開新舊法，
    修正後之刑法第四十一條第一項就得宣告易科罰金之範圍較修正前之舊法之廣，
    是依刑法第二條第一項前段規定，自應適用裁判時之法律即修正後之刑法第四十
    一條第一項規定宣告易科罰金之折算標準。
據上論斷，應依刑事訴訟法第二百九十九條第一項前段，刑法第三百三十九條第一項
、第二條第一項前段、修正後第四十一條第一項，罰金罰鍰提高標準條例一條前段、
第二條，判決如主文。
本案經檢察官陳宗吟到庭執行職務。
中      華      民      國      九十      年      六      月    十二    日
                            臺灣高雄地方法院刑事第六庭
                                      法  官  張世賢
右正本證明與原本無異。
如不服本判決，應於判決送達後十日內，向本院提出上訴狀。
                                      書記官  蔡琬玲
中      華      民      國      九十      年      六      月    十二    日
附表（按標會時間順序）：
  ┌───┬───────────┬─────┬────────┐
  │標會人│  標會時間（民國）    │會次      │會息（新台幣）  │
  ├───┼───────────┼─────┼────────┤
  │甲○○│  八十六年四月十五日  │第四會    │一千二百元      │
  ├───┼───────────┼─────┼────────┤
  │甲○○│  八十六年十二月十五日│第十三會  │一千一百元      │
  ├───┼───────────┼─────┼────────┤
  │丁○○│  八十七年一月十五日  │第十五會  │一千元          │
  ├───┼───────────┼─────┼────────┤
  │丁○○│  八十七年七月十五日  │第二十二會│一千元          │
  ├───┼───────────┼─────┼────────┤
  │丁○○│  八十七年十一月十五日│第二十六會│九百元          │
  └───┴───────────┴─────┴────────┘


司法院資訊處製作；財團法人民間司法改革基金會備份。
